臺灣高等法院臺中分院刑事裁定
111年度抗更一字第2號

抗  告  人  
即  受刑人  魏崧宇



上列抗告人因對檢察官之執行指揮聲明異議案件，不服臺灣臺中
地方法院中華民國110年10月14日所為裁定（110年度聲字第2727
號），提起抗告，本院裁定後，經最高法院撤銷發回，本院更為
裁定如下：
    主  文
原裁定撤銷。
臺灣臺中地方檢察署檢察官107年執更字第0000號及107年執更字
第0000號之1執行指揮書關於魏崧宇羈押日數先予執行折抵有期
徒刑部分之執行指揮命令，均應予以撤銷。
    理  由
一、原裁定意旨略以：㈠受刑人魏崧宇於民國110年3月3日以其無
    力完納罰金，且羈押折抵之刑期無行刑累進處遇條例之適用
    ，主張羈押日數應先折抵罰金易服勞役部分，而具狀聲請檢
    察官換發執行指揮書。前經臺灣臺中地方檢察署（下稱臺中
    地檢署）檢察官以110年3月17日中檢增義110執聲他678字第
    0000000000號函否准其聲請，受刑人對該執行指揮聲明異議
    ，經臺灣臺中地方法院（下稱臺中地院）以110年度聲字第0
    000號裁定撤銷該執行指揮後，臺中地檢署再以110年6月11
    日中檢謀義110執聲他678、107執更0000（0000之1）字第00
    00000000號函（下稱系爭函文）否准受刑人之聲請。檢察官
    於系爭函文中業已具體說明其認羈押日數先行折抵有期徒刑
    部分對受刑人較為有利之理由，而否准受刑人換發執行指揮
    書之聲請，經核並無裁量濫用或牴觸法律授權目的之情形。
    受刑人雖執前詞就系爭函文之執行指揮聲明異議，主張其羈
    押日數應先折抵罰金易服勞役部分，始對其較為有利等語。
    然罰金之執行，係以直接執行為原則，欲行易服勞役，則有
    一定條件之限制，且屬行刑權時效完成前檢察官得本其職權
    予以裁量決定之事項，受刑人自無權拒絕繳納罰金而主張應
    先執行罰金易服勞役，亦不得僅以檢察官未先執行罰金易服
    勞役即指為違法或不當。且罰金易服勞役者，應與處徒刑或
    拘役之人犯分別執行；處徒刑、拘役及罰金易服勞役之受刑
    人，除法律另有規定外，於監獄內執行之；處拘役及罰金易
    服勞役者，應與處徒刑者分別監禁，刑事訴訟法第480條第1
    項、監獄行刑法第3條第1項、第2項分別定有明文。監獄行
    刑法第3條立法理由謂：「處罰金易服勞役者與處拘役者，
    其犯行與處徒刑者輕重有別，原則上應分別監禁，爰修正第
    2項。」依上開規定觀之，罰金易服勞役性質上係財產刑，
    情節顯較執行有期徒刑或拘役者為輕，故應與執行有期徒刑
    或拘役之人犯分別執行。是以，就形式上觀之，羈押期間先
    折抵較重之有期徒刑，對受刑人自較為有利，嗣受刑人再依
    較輕微方式，執行罰金易服勞役，亦難謂對其較為不利情形
    可言。㈡又罰金易服勞役者固然非屬「刑期6月以上之受刑人
    」，而無行刑累進處遇條例之適用，是受刑人嗣後再執行罰
    金易服勞役時，不得適用行刑累進處遇條例之規定。惟受刑
    人入監服刑後，有關累進處遇等行刑措施事項，乃依行刑累
    進處遇條例及監獄行刑法等相關規定辦理，屬監獄及法務部
    之職權，不在檢察官執行指揮之範圍，並非檢察官先執行羈
    押期間折抵較重之有期徒刑，再執行罰金易服勞役造成之結
    果。況且，受刑人應執行之罰金刑，於有期徒刑執行完畢接
    續執行其易服勞役前，依刑法第42條第1項規定，既仍得全
    額或分期繳納罰金以免易服勞役，即無易服勞役之問題，就
    此而言，亦以先折抵有期徒刑較有利於受刑人，否則無異於
    剝奪受刑人將來繳納罰金之權利。㈢綜上所述，檢察官以羈
    押期間先折抵本案較重之有期徒刑刑期，且先執行有期徒刑
    完畢，後執行罰金易服勞役部分，既屬檢察官指揮執行時得
    為裁量之事項，檢察官說明相關衡酌之理由後，以系爭函文
    否准受刑人換發執行指揮書之聲請，自難謂為違法或不當。
    受刑人徒憑己意，聲明異議指摘檢察官執行之指揮有違法不
    當，洵無理由，應予駁回。
二、抗告意旨略以：如附件刑事抗告狀所載。　　
三、按實施刑事訴訟程序之公務員，就該管案件，應於被告有利
    及不利之情形，一律注意。被告得請求前項公務員，為有利
    於己之必要處分，刑事訴訟法第2條定有明文。次按裁判確
    定前羈押之日數與刑之折抵，刑法第37條之2第1項明定以1
    日抵有期徒刑或拘役1日，或第42條第6項裁判所定之罰金額
    數。至上開羈押日數折抵有期徒刑、拘役或罰金刑易服勞役
    日數之優先順序如何，則未有明文。是檢察官辦理受刑人執
    行有期徒刑併科罰金案件，受刑人未繳納罰金而須易服勞役
    者，其對於裁判確定前羈押日數如何折抵各刑罰，何者優先
    折抵，固有裁量權限，然該執行指揮之裁量權限仍須遵守平
    等原則、比例原則等法治國基本原則，在罪責原則的前提下
    ，綜合考量刑罰執行之目的、犯罪人再社會化與復歸社會之
    利益等相關情形，詳予斟酌法規目的、個案具體狀況、執行
    結果對受刑人可能產生之影響（有利、不利情形）、行刑權
    消滅與否等一切情狀，擇定正確適當之執行方式。必無裁量
    濫用、逾越裁量範圍、牴觸法律授權目的或摻雜與授權意旨
    不相關因素之考量等情事，其指揮執行之裁量方為合法。又
    有期徒刑併科罰金案件之執行，其罰金未繳納而須易服勞役
    者，依刑事訴訟法第480條第1項規定，罰金易服勞役與處徒
    刑或拘役之人犯，應分別執行。另監獄行刑法第3條第2項亦
    規定：處拘役及罰金易服勞役者，應與處徒刑者分別監禁。
    二者在監獄內執行之方式有別，形式上似以羈押期間折抵較
    重之有期徒刑刑期較有利於受刑人。然對於刑期6月以上之
    受刑人，為促其改悔向上，適於社會生活，應分為數個階段
    ，以累進方法處遇之；且依監獄行刑法第20條受累進處遇者
    ，方適用行刑累進處遇條例之規定，監獄行刑法第20條第1
    項前段、行刑累進處遇條例第1條定有明文。從而罰金未繳
    納而易服勞役之情形，因非屬「刑期6月以上之受刑人」，
    本無行刑累進處遇條例之適用，是受6月以上有期徒刑併科
    罰金宣告之受刑人，未繳納罰金而須易服勞役者，其裁判確
    定前羈押之日數，若先折抵有期徒刑完畢，其罰金易服勞役
    之執行，即無從受累進處遇，而若羈押日數先折抵罰金易服
    勞役之額數，其6月以上有期徒刑部分之執行，則可適用行
    刑累進處遇條例相關規定。因此從刑罰目的與透過累進處遇
    促使受刑人及早復歸社會、再社會化之角度而論，前述情形
    羈押日數先折抵罰金易服勞役額數，是否概無可取，亦非必
    然（最高法院108年度台抗字第17號、110年度台抗字第1381
    號裁定意旨參照）。
四、經查：
  ㈠抗告人即受刑人魏崧宇（下稱抗告人）因違反槍砲彈藥刀械
    管制條例等罪案件，經臺中地院及本院先後判處罪刑確定，
    並經本院裁定應執行有期徒刑13年6月及應執行罰金新臺幣
    （下同）25萬元，罰金如易服勞役，以1千元折算1日確定。
    嗣臺中地檢署檢察官指揮執行，於107年9月13日、25日分別
    核發107年執更義字第0000號、第0000號之1執行指揮書，就
    前開有期徒刑13年6月部分，認其刑期起算日期為106年12月
    11日，扣除羈押日數共214日，及臺中地檢署105年執字第14
    000號拘役59日已執畢，惟已簽准不執行，折抵本案後，執
    行期滿日為119年3月12日；就前開併科罰金25萬元部分，認
    易服勞役250日之刑期起算日期為119年3月13日，執行期滿
    日為119年11月17日。抗告人於110年3月3日具狀向臺中地檢
    署聲請羈押日數優先折抵罰金易服勞役日數，經該署以110
    年3月17日中檢增義110執聲他678字第0000000000號函（下
    稱前次執行指揮）回復礙難准許，抗告人對該執行指揮聲明
    異議，經臺中地院以110年度聲字第0000號裁定（下稱前次
    裁定）撤銷該執行指揮後，臺中地檢署再於110年6月11日以
    中檢謀義110執聲他678、107執更0000（0000之1）字第0000
    000000號函（即系爭函文）說明：（一）抗告人雖現無力繳
    納罰金，惟於有期徒刑執行期滿前，如有資力可供繳納罰金
    ，自無庸再執行易服勞役；（二）抗告人入監期間迄今近4
    年，累進處遇即在此基礎上計算，倘於此時將該羈押日數折
    抵於併科罰金之易服勞役，勢必要換發原有期徒刑之指揮書
    ，且徒刑之執行期滿日，將向後延長214日，對抗告人之假
    釋反而不利，且已執行之有期徒刑之現有累進處遇將因此生
    變，因認羈押日數先行折抵有期徒刑部分對抗告人較為有利
    等語（見一審卷第103至105頁），敘明依抗告人之情形羈押
    日數先行折抵有期徒刑部分對其較為有利之理由，不准許抗
    告人之聲請等情，有臺灣高等法院被告前案紀錄表、臺中地
    院110年度聲字第0000號裁定、臺中地檢署上開執行指揮書
    及函文在卷可憑。
  ㈡本件抗告人已明確表示其無資力繳納25萬元罰金等語，可知
    本案並無上開系爭函文所述「於有期徒刑執行期滿前，如有
    資力可供繳納罰金，自無庸再執行易服勞役」之有利情形。
    而抗告人於假釋或徒刑執畢出監之日，須再入監執行250日
    之罰金易服勞役，亦有臺中地檢署檢察官107年執更義字第0
    000號之1執行指揮書可稽（見一審卷第137頁、三審卷第89
    頁）。雖依刑事訴訟法第480條第1項、監獄行刑法第3條第2
    項之規定：罰金易服勞役者，應與處徒刑或拘役者分別監禁
    、執行，惟仍屬在監獄內執行，人身自由與有期徒刑之執行
    時同處受拘束之狀態，此與上開函文所稱羈押日數若不用於
    折抵有期徒刑，則徒刑之執行期滿日，將向後延長214日之
    情形，與抗告人於徒刑執行期滿日，仍須再執行250日拘役
    相較，二者就其離開監所之時間並無顯著不同。再依行刑累
    進處遇條例第1條、新修正監獄行刑法第18條之規定，刑期6
    月以上之受刑人始有行刑累進處遇之適用，亦即執行罰金易
    服勞役或拘役刑者無該條例之適用。若依檢察官原執行方式
    ，將羈押日數折抵有期徒刑，該214日無法取得行刑累進處
    遇分數，形式上對抗告人顯然不利。抗告人所爭取者除早日
    假釋外，尚有早日將全部刑罰執行完畢（含罰金易服勞役部
    分）出監，獲得實質自由，依上開系爭函文所示之執行方式
    ，是否確實較抗告人所主張者有利，並非無疑。
  ㈢監獄行刑法於109年1月15日修正公布全文156條，並自公布日
    後6個月施行，其中新增第120條第1項規定：「假釋出監受
    刑人刑期變更者，監獄於接獲相關執行指揮書後，應依刑法
    第77條規定重新核算，並提報其假釋審查會決議後，報請法
    務部辦理維持或廢止假釋」，是以即將假釋出監之受刑人刑
    期變更者，監獄尚可依刑法第77條規定重新核算，則受刑人
    羈押日數原折抵有期徒刑之刑期，再行變更為折抵易服勞役
    之日數，致假釋出監刑期有所變更之情形，應可由監獄依刑
    法第77條規定重新核算。而受刑人以羈押日數改折抵罰金刑
    ，其假釋出監刑期須重新核算及換發指揮書乃當然之理，難
    謂對抗告人不利。至於系爭函文謂若改將羈押日數折抵於併
    科罰金之易服勞役，已執行之有期徒刑之現有累進處遇將因
    此生變，對抗告人不利，然具體情形如何，並未見說明，自
    難據為否准抗告人聲請改將羈押日數折抵罰金易服勞役之理
    由。抗告意旨主張檢察官將其羈押日數折抵有期徒刑，影響
    其取得行刑累進處遇分數，對其實質上不利，且其資力無法
    繳納25萬元罰金，於假釋後仍須執行250日之罰金易服勞役
    ，不利其早日實質離開監所，尚非無據。
　㈣抗告意旨以其執行刑罰而人身自由實際受拘束日數計算，為
    期早日回歸社會之利益，依刑法第37條之2第1項規定，聲請
    先以羈押日數折抵罰金易服勞役之額數，與檢察官執行方式
    並不相同，對抗告人而言，何者較為有利，仍應參酌抗告人
    之意見，並給予其陳述意見之機會。惟觀諸本件執行指揮書
    及執行案卷，檢察官固於系爭函文記載攸關本件羈押之日數
    優先折抵徒刑之具體事由，然未審酌「抗告人已主張其無資
    力繳納，須於假釋後再執行罰金易服勞役250日」之情形，
    則檢察官是否已一併考量刑事訴訟法第459條但書意旨，擇
    較有利於抗告人之方式為之，尚非無疑。
五、綜上所述，抗告人對於臺中地檢署檢察官107年度執更字第0
    000號及107年執更字第0000號之1執行指揮書之執行命令認
    有未當而聲明異議，為有理由，原裁定就檢察官之執行命令
    ，未予撤銷指正，復予維持，難認允恰，應由本院將原裁定
    撤銷，並自為裁定諭知臺中地檢署檢察官107年執更字第000
    0號及107年執更字第0000號之1執行指揮書關於抗告人羈押
    日數先予執行折抵有期徒刑部分之執行指揮命令均予撤銷，
    另由檢察官依前揭說明，再為妥適之審酌，以期詳適。
據上論斷，依刑事訴訟法第413條、第486條，裁定如主文。
中　　華　　民　　國　　111 　年　　5 　　月　　31　　日
            刑事第十一庭　  審判長法　官　張意聰
                                  法　官　周瑞芬
                                  法　官　陳慧珊
以上正本證明與原本無異。
如不服本裁定，得於收受送達後五日內向本院提出再抗告書狀（
須附繕本）。因疫情而遲誤不變期間，得向法院聲請回復原狀。
                                  書記官  李淑芬
　　　　　　　　　　　　　　　　　
中　　華　　民　　國　　111 　年　　5 　　月　　31　　日